臺灣高等法院高雄分院刑事裁定
111年度聲再字第46號
再審聲請人  
即受判決人  林進能



代  理  人  戴榮聖律師
            司幼文律師
上列聲請人因強盜等案件，對於本院110年度上訴字第669號，中
華民國110年10月26日第二審確定判決（臺灣高雄地方法院109年
度訴緝字第70號，起訴案號：臺灣高雄地方檢察署91年度偵字第
3350號、第5326號），聲請再審，本院裁定如下：
    主  文
再審之聲請駁回。
    理  由
一、聲請意旨略稱：如刑事聲請再審狀，及刑事理由答辯狀所載
    （詳附件）。其聲請再審意旨略以：㈠原審未調查審酌被告
    與證人林進賢乖係惡劣，並無兄弟之情之事實。證人林進賢
    身為被告之兄長，自被告幼年時即常對被告施以肢體暴力虐
    待及精神霸凌，而捨棄其對被告有利之證述，此部分請求傳
    訊證人林進賢；㈡原審未隔離訊問張訓恭之程序瑕疵，已嚴
    重妨害發現真實之目的，並請求傳訊證人張訓恭；㈢證人陳
    德良與徐通安就91年2月8日之事發經過所為證述，經被告詢
    問高雄市警察局左營分局刑事組退休警員蔣政達，乃警察人
    員常用的「陷害教唆」違法偵查手法，應不具有證據能力，
    因本件證人陳德良刻意帶被告及林進賢2人前往徐通安住處
    ，使原無對徐通安實行犯罪之被告及林進賢2人萌生向徐通
    安索取毒品之犯意，而被告及林進賢2人在向徐通安索毒過
    程中，即遭警察逮捕，顯見本段事實情節乃司法警察事先設
    計，並指示證人陳德良配合為之，此情經被告與高雄市警察
    局左營分局刑事組退休警員蔣政達討論後，確知上開偵查手
    段乃違法之「陷害叫唆」偵查手法，違反憲法對於基本人權
    之保障，並聲請傳訊證人蔣政達；㈣證人陳清龍於先前審理
    之證言並無實在，實則並無其事；㈤證人施佳伶於先前審理
    之證言並不實在，與真實不符；㈥證人徐通安於先前審理及
    第一審審理時之證言，僅指訴被告有出示假證件之詐欺行為
    ，並非加重強盜罪之共同正犯。㈦被告與林進賢間並無犯意
    之聯絡與行為之分擔，事後僅取得毒品，自始至終均未曾分
    得贓款；並非共犯。綜上被告僅係犯詐欺取財既遂罪，而應
    輕於原判決所認罪名之判決，爰依刑事訴訟法第420條第1項
    第6款規定，為被告之利益聲請再審云云。
二、按再審制度，係為發現確實之事實真相，以實現公平正義，
    而於案件判決確定之後，另設救濟之特別管道，重在糾正原
    確定判決所認定之事實錯誤，但因不能排除某些人可能出於
    惡意或其他目的，利用此方式延宕、纏訟，有害判決之安定
    性，故立有嚴格之條件限制。刑事訴訟法第四百二十條第一
    項第六款原規定：「因發現確實之新證據，足認受有罪判決
    之人應受無罪、免訴、免刑或輕於原判決所認罪名之判決者
    」，作為得聲請再審原因之一項類型，司法實務上認為該證
    據，必須兼具新穎性（又稱新規性或嶄新性）及明確性（又
    稱確實性）二種要件，始克相當。晚近修正將上揭第一句文
    字，改為「因發現新事實、新證據，單獨或與先前之證據綜
    合判斷」，並增定第三項為：「第一項第六款之新事實或新
    證據，指判決確定前已存在或成立而未及調查斟酌，及判決
    確定後始存在或成立之事實、證據。」放寬其條件限制，承
    認「罪證有疑、利歸被告」原則，並非祇存在法院一般審判
    之中，而於判罪確定後之聲請再審，仍有適用，不再刻意要
    求受判決人（被告）與事證間關係之新穎性，而應著重於事
    證和法院間之關係，亦即祇要事證具有明確性，不管其出現
    係在判決確定之前或之後，亦無論係單獨（例如不在場證明
    、頂替證據、新鑑定報告或方法），或結合先前已經存在卷
    內之各項證據資料（我國現制採卷證併送主義，不同於日本
    ，不生證據開示問題，理論上無檢察官故意隱匿有利被告證
    據之疑慮），予以綜合判斷，若因此能產生合理之懷疑，而
    有足以推翻原確定判決所認事實之蓋然性，即已該當。申言
    之，各項新、舊證據綜合判斷結果，不以獲致原確定判決所
    認定之犯罪事實，應是不存在或較輕微之確實心證為必要，
    而僅以基於合理、正當之理由，懷疑原已確認之犯罪事實並
    不實在，可能影響判決之結果或本旨為已足。縱然如此，不
    必至鐵定翻案、毫無疑問之程度；但反面言之，倘無法產生
    合理懷疑，不足以動搖原確定判決所認定之事實者，仍非法
    之所許。至於事證是否符合明確性之法定要件，
    其認定當受客觀存在之經驗法則、論理法則所支配，最高法
    院104年度台抗字第125號刑事裁定可資參考。又刑事訴訟法
    第420條第1項第6款規定：「有罪之判決確定後，因發現新
    事實或新證據，單獨或與先前之證據綜合判斷，足認受有罪
    判決之人應受無罪、免訴、免刑或輕於原判決所認罪名之判
    決者，為受判決人之利益，得聲請再審 」，其中所謂的「
    新事實或新證據」，依照同法第420條第3項規定，是指判決
    確定前已存在或成立而未及調查斟酌，及判決確定後始存在
    或成立之事實、證據而言。因此，可以依據上述規定聲請再
    審者，須具備2項要件，首先，所謂的「新事實或新證據」
    ，須為在判決確定前已存在或成立但未及調查斟酌，及判決
    確定後才存在或成立等具有「嶄新性」（或稱「新規性」、
    「未判斷資料性」）的事證。其次，該「新事實或新證據」
    ，經單獨或與先前證據綜合判斷後，須具有使法院合理相信
    足以動搖原確定判決所認定事實，而對受判決人改為較有利
    判決之「顯著性」（或稱「可靠性」、「明確性」）特質。
    而上述2項要件缺一不可，如果不具備其中1項要件，就無法
    作為聲請再審理由。因此，如果聲請人只是依據自己片面、
    主觀所主張的事證，無論新、舊、單獨或結合其他卷存證據
    觀察，經綜合判斷的評價結果，並不足以動搖原確定判決所
    認定的事實時，就不具備再審的理由。
三、經查：
　㈠本件原判決關於證人陳清龍、施佳伶、徐通安等人已經於原
    審審理中證述稱：⑴證人陳清龍於本院先前審理時證稱（已
    於104年2月間死亡）：91年2月1日被告與林進賢到我住處，
    拿出扣案槍枝及刑警證件，說他們是刑警，要我協助辦案、
    提供線報，並把我皮夾拿走，當時我皮夾內有2,600元，他
    們說這是我販賣毒品所得，就把錢拿走，證件和皮夾約20分
    鐘後還給我，我事先並不知道他們不是刑警。後來被告與林
    進賢在同年月3日23時許又來我住處，這次是說他們小隊長
    在外面，叫我要提供毒品給他們辦案，我說我沒有毒品後，
    他們就說要把我移送去警局，我只好向我母親借1,000元等
    語；⑵證人施佳伶於本院先前審理時、本院審理時均證稱：9
    1年2月2日15時許，我要去陳德良在成功一路274巷15號2樓
    住處找他，他把鑰匙從樓上丟下來後，被告與林進賢就趁我
    開門時，帶著1個外號叫「二齒」的人衝進來，從我身後叫
    我往上走，我當時不認識被告與林進賢，他們2人其中1人拿
    槍指著「二齒」，另1人叫我上樓，並把1張像證件的東西拿
    出來後又放進去，說他們是刑事組的，我有看到他們拿著像
    槍的東西，但不確定是否為附表編號1扣案玩具手槍。上去2
    樓後被告與林進賢就叫我們拿出身分證、不要動，被告去陳
    德良房間叫他不要出來，林進賢拿著槍叫我到另1間房間，
    叫我把身上的錢拿出來，我因為不認識他們2人，他們又突
    然衝進來說他們是警察，且拿著槍，我感到很害怕，也認為
    他們真的是警察，我就拿出2,700元，還有房子的鑰匙，他
    們把鑰匙留下、把錢拿走後，我聽到他們說「二齒」跑了，
    他們要去查毒品，叫我報藥頭給他們，說還要找我，後來他
    們就從另一邊離開，被告與林進賢並沒有從我這裡拿走毒品
    等語。審之施佳伶於本院先前審理時及於本院原審理時所述
    ，雖就被告與林進賢衝入1樓門內時，究係持槍指著施佳伶
    抑或指著「二齒」喝令其等上樓；暨其於2樓時有無遵從林
    進賢之指示拿出房屋鑰匙，及遭林進賢取走之金額若干等細
    節有所出入，復已無法指認被告是否即為當時闖入屋內之其
    中1人，但已明確證稱其於91年2月7日在警局指認本案係由
    被告與林進賢共同涉犯，確實是憑藉當時印象所為指認，就
    被告與林進賢確有持槍闖入上址、表明為刑警，並於2樓處
    將施佳伶與陳德良隔離在不同房間後，林進賢要求施佳伶交
    出2千餘元現金後取走等基礎事實亦始終為一致之證述，以
    施佳伶110年2月4日於本院作證時，距離案發時已逾19年，
    其記憶有部分遺忘或記憶不清之情事，尚屬合理，其於案發
    後既憑藉當時鮮明印象，指證被告與林進賢共同犯本次強盜
    罪嫌，就其遭強盜之基礎事實更始終為一致之證述，當足認
    定其確有親身經歷所述情節，所述即可採信，不因所證有細
    節歧異，即遽認所述全部不可採。⑶證人徐通安於本院先前
    審理時、本院原審理時均證稱：91年2月8日17、18時許，我
    要從我明華路229號地下室開我的小貨車出去工作，一看到
    被告與林進賢2人，身高較高的林進賢就拿槍指著我胸前，
    將我身上皮包拿走，身高較矮的被告則拿證件亮一下就收起
    來，說他是刑事組，有人報案說我吸毒，並將我拉去旁邊，
    林進賢就開始搜我車子，沒有搜到什麼東西後，他們就叫我
    把車子開出去再說，當時我不知道他們是真的警察還是假的
    警察，且他們拿槍押著我也讓我很害怕，所以就由我開車，
    被告坐前座、林進賢坐後面車斗，帶著我去其他地方籌錢，
    過程中林進賢說他們要栽贓很容易，叫我要拿錢出來擺平我
    吸毒的事，他先將我皮包內之1,800元拿走後，又叫我拿提
    款卡去領錢，但我說我帳戶內沒有錢後，林進賢說他們知道
    我還在假釋中，叫我要籌錢想辦法擺平，因為我之前確實有
    吸毒，當時也還在假釋中，我想說如果他們是真的警察，我
    就付錢擺平這件事，我只好跟他們說我打電話給朋友借10,0
    00元，後來在尚義街、中東街口時，他們叫我停車再打電話
    ，結果沒多久警察就出現了等語甚詳，並經本院前審審理中
    據以認定事實，即已經原審審酌過，自非所謂之新證據。
　㈡被告雖稱原審未調查審酌被告與證人林進賢乖係惡劣，並無
    兄弟之情之事實，原審竟捨棄其對被告有利之證述；另原審
    未隔離訊問張訓恭之程序瑕疵，已嚴重妨害發現真實之目的
　　；又被告與林進賢間並無犯意之聯絡與行為之分擔，事後僅
    取得毒品，自始至終均未曾分得贓款，並非共犯云云。然查
    被告就此部分已經於本院前審審理中為答辯，本院並詳敘其
    理由為：「被告以其係受林進賢之逼迫而同意為本案之犯行
    置辯；然依被告所述之遭林進賢持槍恐嚇之情並無證據可資
    證明，雖林進賢於本院證稱：『被告甲○○拒絕我，但因為我
    一直跟他說，你一定要跟我去，你跟我去時，只要拿那張很
    像警察識別證的巡守隊的隊員證給被害人看就可以，其餘我
    來做，但是被告甲○○還是拒絕我，所以我們就鬧得不愉快。
    （問：既然被告拒絕你，你後來如何做？）當下我轉頭就出
    去了，再拿壹支槍出來要脅被告跟我一起去。』等語；惟證
    人林進賢為被告之兄，２人多年前共犯此案，本案審理時林
    進賢部分　業經判決確定且執行完畢，其於案發多年後為迴
    護被告而為被告有利之證述，乃可想見。更查證人林進賢證
    稱：『（問：你冒充警察拿被害人的毒品時，有無順便拿走
    被害人的錢？）除了從徐通安皮包內拿1 千元外，其餘都沒
    有。』，核與其被判有罪確定判決認定之事實不同，足證其
    所證不實，林進賢為虛偽陳述之情盡現，其所為證詞是否可
    信，實已可疑，自難僅單以其１人之證言即信為實而為被告
    有利之認定。嗣經本院原審理時依被告聲請傳訊其所謂之『
    林進賢找我時，張訓恭在巡守隊走出來時有看到林進賢用槍
    指著我，當時張訓恭本想報警，但因聽說那是我哥哥，所以
    就沒有報警』等情，而傳訊證人張訓恭，經證人張訓恭於本
    院證稱：龍鳳旅社有側門，我要從側門進去時，才看到他們
    ２人在側門門口路邊拉扯，我看了一下我就進去了等語外，
    對被告所述上情均稱不知道，並稱『（問：與被告拉扯的人
    有無進去旅社？）沒有。…這東西我沒見過，我怎麼能夠回
    答。』，並無從證實被告所辯為實，且證人張訓恭所稱伊見
    到之場景與被告所稱『張訓恭在巡守隊走出來時有看到』、及
    證人林進賢稱：『當下我轉頭就出去了，再拿壹支槍出來要
    脅被告跟我一起去』均不相符，其證言並無從證明被告所述
    伊有遭林進賢脅迫為實。又證人林進賢雖又對證人張訓恭之
    證詞指稱：『我是本案的另一位當事人，我對案情瞭解，因
    為我當時持槍脅迫被告甲○○，證人（張訓恭）當庭見我在場
    ，證人敢講實話嗎。』云云；惟若證人張訓恭有看見被告所
    述受林進賢脅迫之情形為實，其於本院證述時即依被告請其
    來作證之需求應答即可，此適可滿足被告、林進賢聲請傳訊
    作證之目的，證人張訓恭見林進賢在庭更應該無從違反被告
    或林進賢之期望為應答，故林進賢所謂『證人（張訓恭）當
    庭見我在場，證人敢講實話嗎？』之論述恰與常理有違。適
    足證明證人張訓恭所證各節非虛，堪信為實，而無從為被告
    有利之證明。」，亦已經本院前審審酌甚詳，並非屬新證據
    。至被告指摘原審未隔離訊問張訓恭之程序瑕疵一節，僅係
    其片面之指摘，核無足採。聲請人逕憑己意解讀，自不足以
    認受其有應受無罪、免訴、免刑或輕於原判決所認罪名之判
    決，顯然不足據為其有利之認定，遑論動搖原確定判決所認
    定之事實，是聲請人聲請傳訊證人林進賢、張訓恭均核無必
    要。
　㈢至聲請人主張證人陳德良與徐通安就91年2月8日之事發經過
    所為證述，經聲請人詢問高雄市警察局左營分局刑事組退休
    警員蔣政達，乃警察人員常用的「陷害教唆」違法偵查手法
    ，應不具有證據能力，因本件證人陳德良刻意帶被告及林進
    賢2人前往徐通安住處，使原無對徐通安實行犯罪之被告及
    林進賢2人萌生向徐通安索取毒品之犯意，而被告及林進賢2
    人在向徐通安索毒過程中，即遭警察逮捕，顯見本段事實情
    節乃司法警察事先設計，並指示證人陳德良配合為之，此情
    經被告與高雄市警察局左營分局刑事組退休警員蔣政達討論
    後，確知上開偵查手段乃違法之「陷害叫唆」偵查手法，違
    反憲法對於基本人權之保障，並聲請傳訊證人蔣政達云云；
    此部分雖屬新證據，但據聲請人所稱：蔣政達僅為高雄市警
    察局左營分局刑事組退休警員而屬第三人，並非在場之證人
    ，亦非本案承辦人員，僅係退休之第三人，其任意指摘警方
    辦案程序為陷害敎唆，僅為其個人臆斷之詞。更何況
　　所謂陷害敎唆，係指所謂「陷害教唆」，係指行為人原不具
    犯罪之故意，純因司法警察之設計教唆，始萌生犯意，而實
    行犯罪構成要件之行為者而言。因係以引誘或教唆犯罪之不
    正當手段，使原無犯罪故意之人萌生犯意而實行犯罪行為，
    再蒐集犯罪證據，予以逮捕偵辦，手段顯然違反憲法對於基
    本人權之保障，且已逾越偵查犯罪之必要程度，對於公共利
    益之維護並無意義，因此所取得之證據資料，應不具有證據
    能力（最高法院98年度台上字第7699號刑事判決），查本件
    聲請人本已有犯罪之故意，亦無證據證明係司法警察之設計
    教唆，自不足以認受其有應受無罪、免訴、免刑或輕於原判
    決所認罪名之判決，自不足以動搖原確定判決所認定之事實
    ，不具備確實性之要件。聲請人聲請傳訊證人蔣政達即核無
    必要。
　㈣綜上所述，聲請再審意旨所指上開事證，或已經原審予以審
    酌，或無嶄新性，或無新事實或新證據，無論係單獨或結合
    先前已經存在卷內之各項證據資料，予以綜合判斷，均未能
    因此產生合理之懷疑，而有足以推翻原確定判決所認事實之
    蓋然性，難認符合修正後刑事訴訟法第420條第1項第6款規
    定之顯著性要件。從而，本件再審之聲請為無理由，應予駁
    回。　
據上論結，應依刑事訴訟法第434條第1項，裁定如主文。
中　　華　　民　　國　　111 　年　　5 　　月　　18　　日
                  刑事第四庭    審判長法  官  黃建榮
                                      法  官  陳君杰
                                      法  官  任森銓
以上正本證明與原本無異。
如不服本裁定應於送達後10日內向本院提出抗告狀。
中　　華　　民　　國　　111 　年　　5 　　月　　18　　日
　　　　　　　　　　　　　　　　　　　書記官  謝佳育